---
title: "Matemáticas para econometría"
author: "Carlos Ortiz"
format: pdf
editor: visual
execute: 
  echo: FALSE
  include: FALSE
---

## Operador de sumatorias y estadística descriptiva

$$\sum_{i=1}^n x_i\equiv x_1+x_2+...+x_n$$
```{r}
x1 = 2
x2 = 4
x3 = 6

sum_x = x1 + x2 + x3

print(sum_x)
```

1. Propiedad 1

$$\sum_{i=1}^n c=nc$$
```{r}
n = 5
c = 3
C = rep(c, n)
sum_c = c + c + c + c + c

sum_c2 = n * c

print(sum_c == sum_c2)
```

2. Propiedad 2

$$\sum_{i=1}^n c x_i = c\sum_{i=1}^n x_i$$
```{r}
c = 2
x1 = 3
x2 = 4
x3 = 9

# parte izquierda
sum_cx = c * x1 + c * x2 + c * x3

# parte derecha
sum_cx2 = c * (x1 + x2 + x3)

# verificando
print(sum_cx == sum_cx2)

```
3. Propiedad 3

$$\sum_{i=1}^n (ax_i + by_i)=a\sum_{i=1}^n x_i + b\sum_{i=1}^n y_i$$

```{r}
a = 4
b = 2

x1 = 3
x2 = 9
x3 = 1

y1 = 4
y2 = 9
y3 = 8

# parte izquierda

sum_axby = a * x1 + b * y1 + a * x2 + b * y2 + a * x3 +  b * y3

# parte derecha

sum_axby2 = a * (x1 + x2 + x3) + b * (y1 + y2 + y3)

print(sum_axby == sum_axby2)

```

**A tener en cuenta**

$$\sum_{i=1}^n(x_i/y_i)\neq \left(\sum_{i=1}^n x_i\right)\bigg/\left(\sum_{i=1}^n y_i\right)$$
***Promedio simple***

$$\bar{x}=\frac{1}{n}\sum_{i=1}^n x_i$$
```{r}
x1 = 3
x2 = 1
x3 = 9

sum_x = x1 + x2 + x3

avg_x = (1 / 3) * sum_x 

print(avg_x)
```

***Desviación simple***
$$d_i\equiv x_i-\bar{x}$$
$$\sum_{i=1}^n d_i =\sum_{i=1}^n (x_i-\bar{x})=\sum_{i=1}^n x_i- \sum_{i=1}^n \bar{x}=\sum_{i=1}^n x_i - n\bar{x}=n\bar{x}-n\bar{x}=0$$

$$\sum_{i=1}^n (x_i-\bar{x})=0$$

$$\sum_{i=1}^n (x_i-\bar{x})^2=\sum_{i=1}^n x_i^2 -n(\bar{x})^2$$
$$\sum_{i=1}^n (x_i-\bar{x})(y_i-\bar{y}) = \sum_{i=1}^n x_i(y_i-\bar{y})=\sum_{i=1}^n(x_i-\bar{x})y_i $$

## Propiedades de las funciones lineales

$$y=\beta_0+\beta_1x$$
$$\beta_0: \text{ intercepto }$$
$$\beta_1: \text{ pendiente }$$
```{r include=TRUE}

beta_0 = 4

beta_1 = 2

x = 1:10

y = beta_0 + beta_1 * x

plot(x, y, type='l')
```

El cambio en $y$ es siempre $\beta_1$ por el cambio en $x$.

$$\Delta y = \beta_1 \Delta x$$
El efecto marginal de $x$ en $y$ es constante e igual a $\beta_1$. Las funciones lineales también pueden tener dos o más variables:

$$y=\beta_0+\beta_1x_1+\beta_2x_2$$

```{r include=TRUE}
plane <- function(x, y){
  return(x + y)
}
 
# prepare variables.
x <- y <- seq(-1, 1, length = 30)
z <- outer(x, y, plane)
 
# plot the 3D surface
persp(x, y, z, 
      theta = 40, 
      phi = 25, 
      r = 10, 
      col = 'cyan', 
      ticktype = 'simple')

```

El cambio en $y$ por cambios tanto en $x_1$ como en $x_2$ es

$$\Delta y =\beta_1 \Delta x_1 +\beta_2 \Delta x_2$$

Si $x_2$ no cambia, esto es, $\Delta x_2 = 0$, entonces

$$\Delta y =\beta_1\Delta x_1$$
Dado que esto mide cómo cambia $y$ con $x_1$ manteniendo constante a $x_2$, en este caso $\beta_1$ es usualmente llamado efecto parcial de $x_1$ en $y$. 


## Proporciones y porcentajes

***Cambio relativo***

$$\frac{x_1-x_0}{x_0}=\frac{\Delta x}{x_0}$$
```{r}
x1 = 10
x0 = 4
deltaX = x1 - x0 
rel_delta = deltaX / x0
  
ans = paste("Cambio relativo: ", rel_delta, ".", sep="")
print(ans)
```
***Cambio porcentual***

$$\% \Delta x= 100 \cdot \frac{\Delta x}{x_0}$$
```{r}

ans = paste("Cambio porcentual: ", 100 * rel_delta, "%", sep="")
print(ans)
```
***Cambio en puntos porcentuales***

Suponga que inicialmente se tiene que el 24% de personas van a la universidad en 2023 y en 2024 esta cifra cambia a 30%. ¿Cuánto fue el incremento? Las personas tienden a decir: "Hubo un incremento del 6% en las personas que van a la universidad." Pero esto es incorrecto. Hubo un incremento de seis **puntos porcentuales** sería lo apropiado en este caso. Si se quisiera expresar en cambio porcentual, usaríamos la fórmula vista anteriormente:

$$\% \Delta x=100\cdot\frac{30-24}{24}=25$$
En este caso diríamos que el número de personas que van a la universidad se incrementó en seis puntos porcentuales o en un 25%.

## Algunas funciones especiales y sus propiedades

### Funciones cuadráticas

$$y=\beta_0+\beta_1 x+\beta_2x^2$$
Podemos ver diferentes formas dependiendo del valor de $\beta_2$

```{r include=TRUE}

beta_0 = 2
beta_1 = 4
beta_21 = -3
beta_22 = 3

x = -10:10

y1 = beta_0 + beta_1 * x + beta_21 * x ^ 2
y2 = beta_0 + beta_1 * x + beta_22 * x ^ 2

par(mfrow = c(1, 2))

plot(x, y1, main = "beta positivo", type='l')
plot(x, y2, main = "beta negativo", type='l')
```

Se puede también obtener la pendiente de la función cuadrática:

$$pendiente = \frac{\Delta y}{\Delta x}\approx \beta_1+2\beta_2 x$$

### Logaritmo natural
$$y=\ln x$$
```{r include=TRUE}
x = 0:100
y = log(x)

plot(x, y, type='l')
```

Está definida únicamente para $x>0$. Se tienen algunas propiedades importantes:

1. $\ln x < 0$ para $0<x<1$
2. $\ln(1)=0$
3. $\ln(x)>0$ para $x>1$

Adicionalmente
1. $\ln(x \cdot y)=\ln(x) + \ln (y)$
2. $\ln(x / y) = \ln(x) - \ln(y)$
3. $\ln(x^c)=c\ln(x)$, $x>0$ y $c\in\mathbb{R}$

Por último, se pueden hacer algunas aproximaciones

1. $\ln(1+x)\approx x$, si $x\approx 0$.
2. $\ln(x_1)-\ln(x_0)\approx (x_1-x_0)/x_0=\Delta/x_0$ para cambios pequeños en $x$. Con esto se puede plantear:
$$100\cdot\Delta\ln(x)\approx \%\Delta x$$
3. Si se tiene 
$$\ln(y)=\beta_0+\beta_1\ln(x)$$
$\beta_1$ es la elasticidad de $y$ con respecto a $x$ (asumiendo que $x,y>0$). Por ejemplo, con la ecuación 
$$\ln(q)=4.7-1.25\ln(p)$$
donde $q$ es la cantidad demandada y $p$ es el precio, se puede interpretar que un incremento del $1\%$ en el precio provoca una reducción del $1.25\%$ en la cantidad demandada. 
4. Si se tiene
$$\ln(y)=\beta_0+\beta_1 x$$
se puede plantear que 
$$\%\Delta y\approx (100\cdot \beta_1)\Delta x$$
El valor $\%\Delta y /\Delta x$ se conoce como semi-elasticidad. Por ejemplo, 

$$\ln(wage)=2.78+0.94 educ$$

puede interpretarse como que un año adicional de educación provoca un incremento de $9.4\%$ en el salario.

5. Si se tiene

$$y=\beta_0+\beta_1\ln(x)$$
se puede plantear que 

$$\Delta y \approx (\beta_1/100)(\% \Delta x)$$
Por ejemplo, si se tiene

$$hours = 333 + 45.1 \ln(wage)$$
se puede interpretar como que un $1\%$ adicional de salario incrementa las horas en 0.45 horas trabajadas. Si el salario se incrementa un $10\%$, entonces

$$\Delta hours=.451(10)=4.51$$
es decir, 4.5 horas de trabajo de incremento.

### Función exponencial

$$y=e^x$$
```{r include=TRUE}
x = -2:10
y = exp(x)

plot(x, y, type='l', main='Función exponencial')
```
Con esta función se deben tener un cuenta algunos elementos relevantes: $e^0=1$ y $e^1\approx 2.7183$. La función exponencial es la inversa de la función de logaritmo natural. En particular

$$\ln(y)=\beta_0+\beta_1 x \equiv y=e^{\beta_0+\beta_1 x}$$

## Cálculo diferencial

Suponga una función $f(x)$, entonces

$$\Delta y \approx \frac{df}{dx}\cdot \Delta x$$
$$\frac{\Delta y}{\Delta x}\approx \frac{df}{dx}$$

### Propiedades de la derivación



#### 1. Linealidad (Reglas de la Suma y Diferencia)

- **Regla de la Suma**: La derivada de la suma de dos funciones es la suma de sus derivadas.
  $$
  \frac{d}{dx}[f(x) + g(x)] = f'(x) + g'(x)
  $$

- **Regla de la Diferencia**: La derivada de la diferencia de dos funciones es la diferencia de sus derivadas.
  $$
  \frac{d}{dx}[f(x) - g(x)] = f'(x) - g'(x)
  $$

#### 2. Regla del Multiplicador Constante

La derivada de una constante multiplicada por una función es la constante multiplicada por la derivada de la función.
$$
\frac{d}{dx}[c \cdot f(x)] = c \cdot f'(x)
$$
donde $c$ es una constante.

#### 3. Regla de la Potencia

La derivada de una función potencia $f(x) = x^n$ está dada por:
$$
\frac{d}{dx}[x^n] = n \cdot x^{n-1}
$$
donde $n$ es una constante.

#### 4. Regla del Producto

La derivada del producto de dos funciones está dada por:
$$
\frac{d}{dx}[f(x) \cdot g(x)] = f'(x) \cdot g(x) + f(x) \cdot g'(x)
$$

#### 5. Regla del Cociente

La derivada del cociente de dos funciones está dada por:
$$
\frac{d}{dx}\left[\frac{f(x)}{g(x)}\right] = \frac{f'(x) \cdot g(x) - f(x) \cdot g'(x)}{[g(x)]^2}
$$
siempre que $g(x) \neq 0$.

#### 6. Regla de la Cadena

La derivada de una función compuesta está dada por:
$$
\frac{d}{dx}[f(g(x))] = f'(g(x)) \cdot g'(x)
$$

#### 7. Derivada de una Constante

La derivada de una función constante es cero.
$$
\frac{d}{dx}[c] = 0
$$
donde $c$ es una constante.

#### 8. Derivadas de Funciones Comunes

- **Función Exponencial**:
  $$
  \frac{d}{dx}[e^x] = e^x
  $$
  $$
  \frac{d}{dx}[a^x] = a^x \ln(a)
  $$
  donde $a$ es una constante.

- **Función Logarítmica**:
  $$
  \frac{d}{dx}[\ln(x)] = \frac{1}{x}
  $$
  $$
  \frac{d}{dx}[\log_a(x)] = \frac{1}{x \ln(a)}
  $$

### Derivadas parciales

Cuando una función tiene múltiples variables, la noción de derivada parcial se hace importante. Suponga que

$$y=f(x_1, x_2)$$

En este caso hay dos derivadas parciales, una con respecto a $x_1$ y otra con respecto a $x_2$. Suponga

$$y=\beta_0+\beta_1 x+\beta_2 x_2$$
las derivadas serían entonces 

$$\frac{\partial y}{\partial x_1}=\beta_1,\hspace{0.5cm}\frac{\partial y}{\partial x_2}=\beta_2$$
