---
title: "Estimación"
format: pdf
editor: visual
---

## Estimación por MCO

$$\textbf{y} = \textbf{X}\beta + \textbf{u}$$

$$\min_{\beta}\textbf{u}'\textbf{u}$$
$$\min_{\beta}(\textbf{y} - \textbf{X}\beta)'(\textbf{y} - \textbf{X}\beta)$$

$$\textbf{X}'\textbf{X}\beta=\textbf{X}'\textbf{y}$$
$$\hat{\beta}=(\textbf{X}'\textbf{X})^{-1}\textbf{X}'\textbf{y}$$
### Estimación empleando matrices

```{r}
library(wooldridge)
library(tidyverse)

wage <- wage1 |> select(c(wage, educ, exper, tenure))

y <- wage$wage
X <- wage |> select(-c(wage))
```
Calculemos usando lo encontrado más arriba

```{r}
ones <- rep(1, 526)
X <- cbind(ones, X)

X <- as.matrix(X)
y <- as.matrix(y)

solve(t(X) %*% X) %*% t(X) %*% y
```
### Estimación con R

```{r}
reg <- lm(wage ~ educ + exper + tenure, data = wage1)
summary(reg)
```

## Supuestos

1. Linealidad en los parámetros

2. No hay multicolinealidad perfecta

3. Media condicional cero

4. Homocedasticidad y no autocorrelación

5. Muestreo aleatorio

## Propiedades

### Insesgamiento

$$\mathbb{E}(\hat{\beta}|\textbf{X})=\beta$$
$$\hat{\beta}=(\textbf{X}'\textbf{X})^{-1}\textbf{X}'(\textbf{X}\beta + \textbf{u})$$
$$\hat{\beta}=(\textbf{X}'\textbf{X})^{-1}\textbf{X}'\textbf{X}\beta + (\textbf{X}'\textbf{X})^{-1}\textbf{X}'\textbf{u}$$
$$\hat{\beta}=\beta + (\textbf{X}'\textbf{X})^{-1}\textbf{X}'\textbf{u}$$
$$\mathbb{E}(\hat{\beta}|\textbf{X})=\beta + (\textbf{X}'\textbf{X})^{-1}\textbf{X}'\mathbb{E}(\textbf{u}|\textbf{X})$$
$$\mathbb{E}(\hat{\beta}|\textbf{X})=\beta + (\textbf{X}'\textbf{X})^{-1}\textbf{X}'\textbf{0}$$
$$\mathbb{E}(\hat{\beta}|\textbf{X})=\beta$$
### Varianza de los estimadores de MCO

$$\text{Var}(\hat{\beta}|\textbf{X})=\sigma^2(\textbf{X}'\textbf{X})^{-1}$$
$$\text{Var}(\hat{\beta}|\textbf{X})=\text{Var}((\textbf{X}'\textbf{X})^{-1}\textbf{X}'\textbf{u}|\textbf{X})$$
$$\text{Var}(\hat{\beta}|\textbf{X})=(\textbf{X}'\textbf{X})^{-1}\textbf{X}'\text{Var}(\textbf{u}|\textbf{X})\textbf{X}(\textbf{X}'\textbf{X})^{-1}$$
$$\text{Var}(\hat{\beta}|\textbf{X})=(\textbf{X}'\textbf{X})^{-1}\textbf{X}'(\sigma^2\mathbf{I}_n)\textbf{X}(\textbf{X}'\textbf{X})^{-1}$$
$$\text{Var}(\hat{\beta}|\textbf{X})=\sigma^2(\textbf{X}'\textbf{X})^{-1}$$
$$\hat{\sigma}^2=\frac{\hat{\textbf{u}}'\hat{\textbf{u}}}{n-k-1}$$

### Consistencia

### Teorema de Frisch-Waugh-Lowell

### Subestimación y sobrestimación del modelo

### Multicolinealidad


